【裁判字號】    91,訴,309
【裁判日期】    920519
【裁判案由】    返還買賣價金
【裁判全文】
臺灣嘉義地方法院民事判決  九十一年度訴字第三○九號
    原      告
    即反訴被告    丁○○
                  甲○○
    訴訟代理人    黃裕中律師
    複  代理人    葉天祐律師
    被      告
    即反訴原告    丙○○      .
    訴訟代理人    乙○○      .
右當事人間返還買賣價金事件，本院判決如左：
    主    文
被告應給付原告丁○○新台幣陸拾陸萬伍仟元，給付原告甲○○新台幣壹佰零貳萬伍
仟元，及均自民國九十一年四月二十三日起至清償日止，按年息百分之五計算之利息
。
被告應協同原告甲○○、丁○○向嘉義市稅捐稽徵處就坐落嘉義市○○段二二之一三
六地號（收件號碼00000000000）、二二之二八七地號（收件號碼000
00000000）土地辦理撤銷土地現值申報。
訴訟費用由被告負擔。
本判決第一項於原告丁○○、甲○○分別以新台幣貳拾貳萬貳仟元、參拾肆萬貳仟元
供擔保後，得假執行。但被告如於假執行程序實施前亦分別以新台幣陸拾陸萬伍仟元
、壹佰零貳萬伍仟元為原告丁○○、甲○○預供擔保，得免為假執行。
反訴原告之訴及假執行之聲請均駁回。
反訴訴訟費用由反訴原告負擔。
    事    實
甲、原告方面：
壹、本訴部分
一、聲明：除假執行擔保金額外，如主文所示。
二、陳述：
    查坐落嘉義市○○段二二之一三六地號土地因與原告土地相毗鄰，原告即於九
      十年十月十八日與被告之代理人乙○○簽訂買賣契，將上開地號土地及其上未
      保存登記建物分割為二，由原告丁○○購買同段二二之一三六地號、面積十四
      平方公尺，總價新台幣（下同）九十七萬二千九百元、原告甲○○購買同段二
      二之二八七地號、面積二十三平方公尺，總價為一百六十萬零八百元。今原告
      丁○○已給付前三期價款共計六十六萬五千元、原告甲○○給付共計一百零二
      萬五千元，均業經被告乙○○受領無訛。
    依買賣契約規定，出賣人即被告應擔保出賣標的物之所有權無他項權利設定負
      擔，是被告自負有塗銷上開抵押權之責任，又訴外人即代書林永仁曾二次發存
      證信函通知兩造前往事務所處理抵押權塗銷、尾款交付等相關事宜，惟被告二
      次均未出面處理，亦未前往塗銷系爭二筆土地上所設定之抵押權，顯有受領遲
      延及不完全給付之情形，於是原告於九十一年三月四日以存證信函催告被告應
      於二個星期內履行契約義務，惟被告迄今仍未依約履行，茲以本件書狀之送達
      為解約之意思表示。
    又因本件契約業已解除，依土地所有權移轉或設定典權申報現值作業要點第十
      點規定：「土地所有權移轉或設定典權，經向稅捐稽機關申報現值後，如有申
      報撤銷者，應由雙方當事人敘明理由，並檢附有關文件以書面向稅捐提出之‧
      ‧。」茲本件系爭買賣契約業經合法解除，雙方應負回復原狀之義務，被告應
      返還已受領之買賣價款，另被告應協同向稅捐稽機關辦理撤銷土地現值申報。
三、證據：提出土地登記謄本、買賣契約書、存證信函、土地增值稅繳款書等文件為
    證。
貳、反訴部分：
一、聲明：反訴原告之訴及假執行之聲請均駁回。
二、陳述：因反訴原告受領遲延、不完全給付，系爭買賣契約業經合法解除，反訴被
    告對於買賣價金自不用再為給付等語置辯。
乙、被告方面：
壹、本訴部分
一、聲明：
（一）原告之訴及假執行之聲請均駁回；
（二）如受不利之判決，願供擔保，請准免為假執行之宣告。
二、陳述：系爭買賣契約總價為二百五十七萬三千七百元，係由原告委託訴外人即代
    書林永仁辦理簽約及過戶登記之手續，原告甲○○係向被告購買二二之二八七地
    號土地，原告丁○○係購買二二之一三六地號之土地，雙方於九十年十月十八日
    簽約時，原告所付之金額共計一百零五萬，其中一百萬元原告未經被告同意即將
    該款項交付代書，並要求代理代理清償抵押貸款，被告於簽約時僅收受五萬元之
    現金，嗣原告又於九十年十一月二十一日分別付款三十二萬元，並又交付代理處
    ，被告曾向代理表示應先將款項繳付銀行消償部分債務，但為代書所拒。今被告
    業已協助原告完成完成移轉登記之手續，買賣契約之義務業已履行，原告非但不
    給付餘款，反而為此不合理之請求，實屬無理由。
三、證據：提出支票影本、存證信函、土地登記謄本等文件為證。
貳、反訴部分：
一、聲明：反訴被告丁○○應給付反訴原告新台幣四十二萬七千八百八十八元、反訴
    被告甲○○應給付反訴原告新台幣五十七萬五千八百元，及自九十二年四月七日
    起起至清償日止按年息百分之五計算之利息。
二、陳述：反訴被告未經反訴原告同意自行將部分價金交給代書，並未交給反訴原告
    ，致使反訴原告未能依約辦理系爭二筆土地抵押權塗銷登記，且反訴原告業於九
    十一年一月十七日將系爭二筆土地依約移轉登記予反訴被告，則反訴被告依法自
    應給付價金。
三、證據：提出土地登記謄本為證。
丙、本院依職權函詢嘉義市稅捐稽徵處有關撤銷土地現值申報事宜，並函請嘉義市地
    政事務所提供系爭二筆土地移轉登記申請文件。
    理      由
壹、按被告於言詞辯論終結前，得在本訴繫屬之法院，對於原告及就訴訟標的必須合
    一確定之人提起反訴。查本件反訴原告即本訴被告所提起之反訴與本訴均係基於
    同一買賣契約主張權利，反訴之標的顯與本訴之標的及防禦方法相牽連，故反訴
    原告自得提起反訴，先予敘明
貳、本訴部分：
一、原告起訴主張：其於九十年十月十八日與被告之代理人乙○○簽訂買賣契約，由
    原告丁○○購買同段二二之一三六地號、面積十四平方公尺，總價九十七萬二千
    九百元；原告甲○○購買同段二二之二八七地號、面積二十三平方公尺，總價為
    一百六十萬零八百元。今原告丁○○已給付前三期價款共計六十六萬五千元、原
    告甲○○給付共計一百零二萬五千元，惟被告經通知後仍未依約塗銷抵押權，於
    是原告於九十一年三月四日以存證信函催告被告應於二個星期內履行契約義務，
    惟被告迄今仍未依約履行義務，原告仍解除契約，雙方自應負回復原狀之義務，
    被告應返還已受領之買賣價款，及應協同向稅捐稽機關辦理撤銷土地現值申報等
    語。
二、被告則以：被告於簽約時僅收受五萬元之現金，其餘款項原告均係交給其所委任
    之代書，被告曾向代書表示應先將款項繳付銀行消償部分債務，但為代書所拒。
    今被告業已協助原告完成完成移轉登記之手續，買賣契約之義務業已履行，原告
    非但不給付餘款，反而為此不合理之請求，實屬無理由等語。
三、查兩造於九十年十月十八日簽訂買賣契約，由原告丁○○購買同段二二之一三六
    地號、面積十四平方公尺，總價九十七萬二千九百元；原告甲○○購買同段二二
    之二八七地號、面積二十三平方公尺，總價為一百六十萬零八百元，原告甲○○
    並業已給付被告一百零二萬五千元價金、原告丁○○亦已給付六十六萬五千元之
    價金，並業經被告於系爭買賣契約上簽名表示受領，原告二人並於九十一年三月
    四日以存證信函催告被告儘速前往塗銷系爭二筆土地上所設定之抵押權。嗣被告
    終於九十一年一月十七日前往地政機關完成系爭二筆土地所有權移轉登記作業，
    惟系爭二筆土地上所設定之抵押權卻仍未塗銷等情，有買賣契約書、土地登記謄
    本為證，應堪信為真實。
四、本件原告主張系爭買賣契約既經合法解除，其自得依回復原狀之法律關係，請求
    被告給付原告甲○○一百零二萬五千元、原告丁○○六十六萬五千元及利息等語
    ，然為被告所否認，並以前詞置辯，茲論述如下：
    買受人於契約成立時，知有權利之瑕疵者，出賣人不負擔保之責，但契約另有
      訂定者，不在此限，民法第三百五十一條定有明文。本件原告於九十年十月十
      八日簽訂系爭買賣契約時，系爭不動產業已設定二筆抵押權，第一順位為二百
      四十萬元之最高限額抵押權、第二順位則為三百萬元之抵押權，本件原告於契
      約成立時已知有系爭最高限額抵押權設定情事，固為原告所是認。惟查「出賣
      人擔保出賣標的物之所有權完整無瑕疵，無糾紛並無租賃關係亦無他項權利設
      定負擔如有任何糾紛致承買人受有損害時出賣人願負損害賠償之責」等語，係
      系爭土地買賣契約書第八條約定所明定，顯見兩造已另於契約中另行約定被告
      就系爭不動產之產權仍負有擔保之責，按之民法第三百五十一條但書規定，原
      告自仍得行使權利瑕疵擔保請求權，先予敘明。
    次按出賣人不履行第三百四十九條所定之義務者，買受人得依關於債務不履行
      之規定，行使其權利，民法第三百五十三條定有明文。而出賣人應負不完全給
      付之債務不履行責任者，買受人得類推適用給付遲延之法則請求補正，最高法
      院七十七年第七次民事庭會議復著有決議可資參照。且給付無確定期限者，債
      務人於債權人得請求給付時，經其催告而未為給付，自受催告時起，負遲延責
      任。契約當事人之一方遲延給付者，他方當事人得定相當期限，催告其履行，
      如於期限內不履行時，得解除其契約，民法第二百二十九條第二項前段、第二
      百五十四條亦分別定有明文。本件被告移轉與原告土地所有權有上開抵押權之
      負擔，既為被告所不爭，而被告於原告付清系爭尾款辦理交付土地前，即有先
      行完成塗銷系爭抵押權，理清系爭不動產產權之義務，復如前述，則原告行使
      權利瑕疵擔保請求權，依修正前民法第二百二十七條規定，類推適用第二百二
      十九條第二項前段、第二百五十四條規定，於九十一年三月四日以存證信函催
      告被告塗銷系爭抵押權，並於九十一年四月十一日提起本件訴訟時，以被告未
      塗銷系爭抵押權為由，以起訴狀繕本之送達解除系爭買賣契約，即屬有據。
五、按「關於土地所有權辦竣所有權移轉登記，嗣經法院判決「解除買賣契約」，因
    已辦峻所有權移轉登記，依土地稅法第二十八條規定，無法單獨撤銷現值申報及
    退還已繳納土地增值稅‧‧」嘉義市稅捐稽處至於本件因系爭土地之土地增值稅
    ，業於九十一年一月十五日由被告繳納，此有繳款書二份附卷可按，是原告與被
    告間之上開系爭土地買賣契約既經解除，兩造間前協同向嘉義市稅捐稽徵處所為
    如主文第二項所示之系爭土地所有權移轉現值申報，已因契約解除而失所附麗，
    被告自負有回復原狀之義務。
六、綜上所述，系爭買賣契約於九十一年四月二十三日被告收受起訴狀繕本之日起因
    解除而消滅，原告依據民法解除契約後恢復原狀之法律關係，請求被告返還所收
    受原告丁○○交付之價金六十六萬五千元，原告甲○○交付之價金一百零二萬五
    千元，及均自起訴狀繕本送達翌日（九十一年四月二十三日）起至清償日止，按
    年息百分之五計算之利息，及被告應就系爭土地協同原告向嘉義市稅捐稽徵處申
    請撤銷所有權現值申報，於法洵無不合，應予准許。
七、本訴兩造均陳明願供擔保，請准宣告假執行及免為假執行，經核尚無不合，爰均
    酌定相當擔保金額准許之。
參、反訴部分：
一、反訴原告主張系爭買賣契約未經合法解除，仍屬合法存在，反訴原告自得基於有
    效之買賣契約，請求給付價金。反訴原告提出支票影本、存證信函、土地登記謄
    本等文件，證明反訴被告丁○○尚欠反訴原告四十二萬七千八百八十八元、反訴
    被告甲○○尚欠反訴原告五十七萬五千八百元及利息，並經反訴原告依法催告，
    反訴被告二人迄今仍未依約給付云云；反訴被告二人則以因反訴原告不完全給付
    、受領遲延，系爭買賣契約業經解除，買賣價金自不用再為給付等語置辯。
二、經查反訴被告因反訴原告不完全給付之原因而解除契約，已如前述，反訴被告自
    無給付買賣價金之義務，故反訴原告主張反訴被告二人應給剩餘尾款金額云云，
    自屬無據，為無理由，應予駁回。反訴原告之訴既經駁回，其假執行之聲請即失
    所附麗，爰併予駁回。
肆、因本案事證已臻明確，兩造其餘主張陳述及所提之證據，均毋庸再予審酌，附此
    敘明。
伍、據上論結，本件本訴原告之訴為有理由，反訴原告之訴為無理由，依民事訴訟法
    第七十八條、第三百九十條第二項，第三百九十二條，判決如主文。
中      華      民      國    九十二    年      五      月    十九    日
~B臺灣嘉義地方法院民事第二庭
~B    法  官  蕭道隆
右為正本係照原本作成
如對本判決上訴須於判決送達後廿日內向本院提出上訴狀
中      華      民      國    九十二    年      五      月    十九    日
~B    書記官  沈育坤


司法院資訊處製作；財團法人民間司法改革基金會備份。
